【裁判字號】    96,易,2667
【裁判日期】    970408
【裁判案由】    詐欺等
【裁判全文】
臺灣高雄地方法院刑事判決              96年度易字第2667號
公  訴  人  臺灣高雄地方法院檢察署檢察官
被      告  丙○○
上列被告因詐欺等案件，經檢察官提起公訴（96年度偵緝字第20
48號、第2049號），本院判決如下：
    主  文
丙○○犯侵占罪，處有期徒刑伍月，如易科罰金，以新臺幣壹仟
元折算壹日，減為有期徒刑貳月又拾伍日，如易科罰金，以新臺
幣壹仟元折算壹日；又犯詐欺取財罪，處有期徒刑肆月，如易科
罰金，以新臺幣壹仟元折算壹日，減為有期徒刑貳月，如易科罰
金，以新臺幣壹仟元折算壹日；又犯幫助詐欺取財罪，處有期徒
刑肆月，如易科罰金，以新臺幣壹仟元折算壹日，減為有期徒刑
貳月，如易科罰金，以新臺幣壹仟元折算壹日。應執行有期徒刑
伍月又拾伍日，如易科罰金，以新臺幣壹仟元折算壹日。
    事  實
一、丙○○於民國95年9 月27日10時許，向址設於高雄市小港區
    ○○○路12號超越小客車租賃有限公司（下稱超越小客車租
    賃公司）租用車牌號碼XX-4560 號小客車，約定租用1 、2
    日，租金每日新臺幣（下同）1,600 元，詎丙○○於取得上
    開車輛後竟意圖為自己不法之所有，以變易持有為所有之意
    思，將該車輛侵占入己，經超越小客車租賃公司負責人乙○○屢次催討，丙○○均以仍要繼續租用為由搪塞，拒不繳付
    租金，亦不返還車輛，而逃匿不知去向。嗣經乙○○四處追
    尋，始於95年10月底，在高雄市區邊尋獲取回該車。
二、丙○○於95年10月中旬某日，得知丁○○有辦理貸款之需求
    後，竟基於意圖為自己不法所有之犯意，向丁○○佯稱：交
    付金融機構帳戶等資料，即可代為辦理整合性貸款等訛詞，
    致丁○○誤信為真而陷於錯誤，於95年11月1 日13時許，在
    高雄市○鎮區○○路39號崗山仔郵局，將其所有臺灣郵政股
    份有限公司高雄崗山仔郵局局號000000-0、帳號000000-0之
    帳戶存摺、提款卡、密碼、印章、身分證、健保卡及臺灣銀
    行高加分行存摺交付丙○○，丙○○因而詐得上開之物。
三、丙○○取得上開帳戶資料後，復另行起意，明知依一般社會
    生活之通常經驗，可預見將金融帳戶提供他人使用，可能幫
    助他人遂行詐欺取財之犯罪目的，竟仍以縱有人利用其所交
    付之金融帳戶實施詐欺取財犯行，亦不違背其本意之幫助詐
    欺取財犯意，於同年月2 日9 時前，將自丁○○所詐取之郵
    局帳戶存摺、提款卡、密碼及印章交付予姓名年籍不詳綽號
    「阿文」之成年男子，「阿文」及其所屬之詐騙集團成員即
    推由數人，於95年11月2 日13時許，先後以電話與王淑惠聯
    絡，自稱電信局人員催繳通話費4 萬餘元，及佯稱金融監督
    管理委員會林主任，以王淑惠之帳戶將遭凍結為由，要求王
    淑惠先將帳戶內之存款匯出，致王淑惠陷於錯誤，而依指示
    匯款160, 000元至丁○○上開帳戶內。嗣經丁○○、王淑惠
    察覺有異，報警處理，且於95年11月3 日15時30分許，為警
    在高雄市○鎮區○○路與瑞北路口盤查自丙○○身上查獲丁○○所有之身分證1 張、臺灣銀行高加分行存摺1 本，始查
    悉上情。
四、案經乙○○告發、高雄縣政府警察局鳳山分局報請臺灣高雄
    地方法院檢察署檢察官偵查起訴。
    理  由
壹、程序方面
一、證人乙○○、丁○○、王淑惠於警詢中之陳述有證據能力：
    被告丙○○於本院審理程序中，對於證人乙○○、丁○○、
    王淑惠於警詢中所陳述之證據能力表示無意見同意作為證據
    ，本院審酌證人乙○○、丁○○、王淑惠之警詢筆錄，並無
    顯不可信之情況，亦無不適當之情形，故證人乙○○、丁○○、王淑惠等於警詢中所為之陳述，依刑事訴訟法第159 條
    之5 第1 項之規定，自有證據能力
二、證人乙○○、丁○○於偵查中之證述有證據能力：
    本件證人乙○○、丁○○於檢察官偵查中以證人身份向檢察
    官具結所為之證述，未曾提及檢察官在偵查時有不法取供之
    情形，亦無顯不可信之情況，依刑事訴訟法第159 條之1 第
    2 項之規定，證人乙○○、丁○○於偵查中之證言具有證據
    能力。
貳、實體方面
一、訊據被告丙○○固不否認向超越小客車租賃公司承租車號
    XX-4560 號小客車，及向丁○○以申辦貸款名義收取郵局帳
    戶存摺、提款卡、密碼、印章、身分證、健保卡及臺灣銀行
    高加分行存摺等物，嗣後並將郵局帳戶存摺、提款卡、密碼
    及印章交予「阿文」之事實，惟矢口否認有何侵占、詐欺取
    財及幫助詐欺取財犯行，辯稱：車子是以前的同事「蘇文文
    」請我幫他租車，事實上車子由他開；且我確是幫丁○○向
    「阿文」辦貸款，我將丁○○的資料拿去高雄市○○路維士
    比大樓12樓之威京行銷公司給「阿文」，「阿文」如何使用
    我不知道云云。
二、經查：
  (一)被告丙○○於95年9 月27日10時許至超越自小客車公司，持
    自己身分證、駕照向乙○○租得車號XX-4560 號小客車後，
    於同年月30日起，即未再繳納租車費用，亦未將車歸還，嗣
    於95年10月底為乙○○在高雄市○○區○路邊尋獲，此經證
    人乙○○於警詢及偵查中證述明確（95年度他字第8810號卷
    第17頁至第19頁、第27頁、第28頁、96年度偵緝字第2049號
    卷第27頁至第30頁），並有中華民國小客車租賃定型化契約
    書、被告之身分證及駕駛執照正反面影本、汽車新領牌照登
    記書各1 份在卷可稽（95年度他字第8810號卷第2 頁、第3
    頁、第20頁、第21頁）；又被告於95年11月1 日以幫忙辦理
    貸款為由，向丁○○詐取郵局存摺、提款卡、密碼、印章及
    身分證、臺灣銀行高加分行存摺等物，嗣王淑惠於95年11月
    2 日接到自稱為電信局人員、金融監督管理委員會林主任之
    不詳人士所撥打之電話，向王淑惠佯稱其電話費欠費4 萬餘
    元，其帳戶內之資金將遭凍結，要求王淑惠需依指示匯款至
    指定帳戶內，致王淑惠陷於錯誤，於同日13時5 分許將160,
    000 元匯入丁○○之上開郵局帳戶內，隨即遭人提領一空之
    事實，亦經證人丁○○於警詢及偵查中（警卷第7 頁至第9
    頁、96年度偵字第6709號卷第4 頁、第5 頁、96年度偵緝字
    第2049號卷第28頁至第30頁）、王淑惠於警詢中（警卷第22
    頁、第23頁）陳述綦詳，復有丁○○之開戶資料、查詢最近
    交易詳情、匯款單影本、丁○○領回身分證及臺灣銀行高加
    分行存摺之贓物認領保管單在卷可憑（96年度他字第426 號
    卷第7 頁至第9 頁、警卷第25頁、第14頁）。
  (二)被告雖辯稱車號XX-4560 號小客車是友人「蘇文文」委託以
    其名義承租，車子也交給「蘇文文」使用云云，惟被告自始
    均無法提供「蘇文文」之年籍資料供本院查核，衡諸常理，
    被告以自己名義代他人租車，需負擔他人逾期不還所生租金
    、違約金、違規罰鍰、毀損修理費及違反返還車輛義務等風
    險，苟該車真為「蘇文文」委請被告代為承租，被告豈有可
    能不留下「蘇文文」之聯絡電話、地址、及年籍資料，以便
    日後遭超越小客車租賃公司追償時聯繫之用？且警方查獲被
    告時，是在被告住處找到上開小客車之鑰匙，此經被告坦承
    在卷（96年度偵緝字第2049號卷第28頁），若該車為「蘇文
    文」使用，何以該車鑰匙竟在被告家中查獲？足見該車為被
    告承租後由被告使用至警方查獲為止至明。被告自95年9 月
    30 日 起未繳納租車費用，且未與乙○○商討如何償付租金
    ，亦未歸還，反仍繼續使用上開小客車，顯見被告並無意履
    行契約之義務，足認被告有侵占之行為，且有為自己不法所
    有之意圖甚明。
  (三)被告又辯稱丁○○欲向銀行貸款，故向丁○○收取郵局存摺
    、提款卡、密碼及印章轉交「阿文」代辦貸款，但不知道會
    被詐騙集團使用做為人頭帳戶，「阿文」之姓名為「陳志文
    」或「陳啟文」，聯絡電話是0000000000號云云，惟高雄市
    內並無被告所稱址設於中正路上之威京行銷公司，此有營利
    事業登記基本資料查詢清單存卷可查（本院卷第83頁），經
    本院函詢址設高雄市鹽埕區○○○路之威京企業有限公司、
    鼓山區○○○路203 號12樓之威京建設事業股份有限公司，
    均函覆於95年11月至今，並無名為「陳志文」或「陳啟文」
    之員工，亦有函文在卷可參（本院卷第77頁、第182 頁），
    且行動電話0000000000號門號申請人為TA THI TIEN DUNG，
    而非「陳志文」或「陳啟文」，此有臺灣大哥大股份有限公
    司基本資料查詢1 張可佐（本院卷第88頁），參以被告於警
    詢時先稱「阿文」是銀行業務員，於偵查中改稱「阿文」是
    「威京行銷」之業務員，其真實姓名為「陳志文」或「陳啟
    文」云云，足見其對於「阿文」之工作、身分均無所悉，則
    該「阿文」是否為被告所稱之辦理貸款人員，實有可疑。況
    辦理貸款至少需要填寫相關資料並簽名蓋章向金融機構提出
    申請，甚至需提供擔保物設定抵押或擔保人始能獲得金融機
    構核貸，無法單憑存摺及金融卡即可辦理，更無須告知密碼
    ，且核撥貸款之方式，本係由金融機構將貸得款項匯入申貸
    人之帳戶，無須另外要求貸款人交付提款卡、密碼等資料，
    此為一般金融交易實務，被告為有相當智識經驗之成年人，
    自不可能不知，仍以代辦貸款為由，使丁○○交付郵局局帳
    戶存摺、提款卡、密碼、印章、身分證、健保卡及臺灣銀行
    高加分行存摺，其有施用詐術，使丁○○陷於錯誤而交付財
    物之犯行至明。又被告不知「阿文」之來歷，竟將極重要之
    郵局帳戶存摺、提款卡、密碼及印章一併交付予「阿文」，
    對於「阿文」可能與詐騙集團共同用以遂行詐欺取財之犯罪
    工具一情，主觀上若無一絲懷疑，自難以採信。被告於偵查
    中雖辯稱：「阿文」說貸款下來要抽佣金，所以需要提款密
    碼云云，惟被告既稱其目的為幫丁○○辦理貸款，倘將丁○○帳戶之金融卡、密碼一併交予對方，則於貸款核准撥款時
    ，豈不讓該持有金融卡及密碼之人得以輕易領走其所申辦之
    款項。足見被告對於其將丁○○之帳戶提供「阿文」，可能
    係供該等姓名年籍不詳之詐欺集團成員作為詐欺取財之犯罪
    工具乙節，已有相當之認識，被告對於交付上開郵局帳戶資
    料可能遭詐騙集團利用當已有所預見。按刑法上之故意，可
    分為直接故意與不確定故意（間接故意），所謂「不確定故
    意」，係指行為人對於構成犯罪之事實，預見其發生而其發
    生並不違背其本意者，刑法第13條第2 項定有明文。又按刑
    法上之幫助犯，係指以幫助之意思，對於正犯資以助力，而
    未參與實施犯罪之行為者而言，是行為人主觀上若係以幫助
    他人犯罪之意思，而在客觀上從事構成要件以外之行為，應
    論以幫助犯。本件依被告之智識及生活經驗，對於其將丁○○之郵局帳戶存摺、金融卡、密碼及印章交由不熟識之他人
    使用，可能遭他人用以供作犯罪之人頭帳戶，應有預見之可
    能性。起訴意旨雖認被告與「阿文」及所屬詐騙集團之不法
    份子有犯意聯絡及行為分擔，共同詐取丁○○之帳戶存摺、
    金融卡、密碼、印章後，復詐騙王淑惠匯款至丁○○之郵局
    帳戶內，為共同正犯等語，惟丁○○並未見過「阿文」，其
    帳戶存摺等資料係交予被告而非「阿文」，尚難認被告就詐
    騙丁○○之帳戶資料犯行有何與「阿文」共同犯罪之意思聯
    絡及行為分擔，被告此部分犯行應屬單獨正犯。又依卷內事
    證亦無法認定被告知悉「阿文」等不法份子詐騙之對象及詐
    騙方式，惟該等不法份子將被告提供之丁○○帳戶供作提領
    不法詐騙款項之用，顯然不違反被告之本意，被告自有幫助
    詐欺取財之不確定故意甚明。
  (四)綜上所述，本件事證明確，被告所辯均不足採信，其侵占、
    詐欺取財及幫助詐欺取財犯行，堪以認定，應予依法論科。
三、核被告丙○○犯罪事實一所為，係犯刑法第335 條第1 項侵
    占罪、犯罪事實二所為，係犯第339 條第1 項詐欺取財罪、
    犯罪事實三所為，係犯第30條第1 項前段、第339 條第1 項
    之幫助詐欺取財罪。被告所為犯罪事實三之犯行，乃以幫助
    他人詐欺取財之意思，參與犯罪構成要件以外之行為，為幫
    助犯，應依刑法第30條第2 項之規定，按正犯之刑減輕之。
    所犯上開數罪，犯意各別，行為互殊，應予分論併罰。爰審
    酌被告將租用之小客車侵占入己，復詐取他人所有之金融帳
    戶存摺、提款卡等物，嗣並提供金融帳戶供詐欺集團使用以
    逃避司法機關之查緝，嚴重破壞社會治安，有礙金融秩序，
    且助長犯罪歪風，並增加追緝犯罪及被害人尋求救濟之困難
    ，惡性非輕，犯後復否認犯行，未見悔意，態度難認良好，
    惟超越小客車租賃公司事後已將小客車取回，所受損害非鉅
    ，且被告本身就王淑惠「阿文」及所屬不法集團份子詐騙之
    犯行，並未實際參與，責難性較小等一切情狀，分別量處如
    主文所示之刑，並諭知易科罰金之折算標準。至公訴人就侵
    占部分雖具體求刑有期徒刑6 月至8 月，惟審酌上開情節，
    本院認量處如上之刑，已足昭烔戒，附此敘明。又被告所為
    上開犯行之犯罪時間均於96年4 月24日以前，所犯之罪合於
    中華民國96年罪犯減刑條例第2 條第1 項第3 款所定減刑條
    件，應均依法減其宣告刑2 分之1 如主文所示，並諭知易科
    罰金之折算標準暨定其應執行刑。
據上論斷，應依刑事訴訟法第299 條第1 項前段，刑法第335 條
第1 項、第30條、第339 條第1 項、第51條第5 款、第41條第1
項，中華民國96年罪犯減刑條例第2 條第1 項第3 款、第7 條、
第9 條，刑法施行法第1 條之1 ，判決如主文。
本案經檢察官甲○○到庭執行職務。
中    華    民    國    97    年    4     月    8     日
                  鳳山刑事第一庭審判長法  官  黃三友
                                      法  官  林永村
                                      法  官  林芳華
以上正本證明與原本無異。
如不服本判決應於收受本判決後10日內向本院提出上訴書狀，並
應敘述具體理由，如未敘述上訴理由者，應於上訴期間屆滿後20
日內補提理由書狀於本院（均須按他造當事人之人數附繕本）「
切勿逕送上級法院」。
中    華    民    國    97    年    4     月    8     日
                                      書記官  黃靖媛
附錄本案論罪科刑法條
刑法第335條第1項
意圖為自己或第三人不法之所有，而侵占自己持有他人之物者，
處 5 年以下有期徒刑、拘役或科或併科 1 千元以下罰金。
刑法第339條第1項
意圖為自己或第三人不法之所有，以詐術使人將本人或第三人之
物交付者，處5 年以下有期徒刑、拘役或科或併科1 千元以下罰
金。


司法院資訊處製作；財團法人民間司法改革基金會備份。
